臺灣嘉義地方法院刑事判決
110年度金訴字第249號
公  訴  人  臺灣嘉義地方檢察署檢察官
被      告  盧主恩



上列被告因違反洗錢防制法等案件，經檢察官提起公訴（110年
度偵字第6662號），本院判決如下：
    主  文
盧主恩幫助犯洗錢罪，處有期徒刑肆月，併科罰金新臺幣伍仟元
，罰金如易服勞役，以新臺幣壹仟元折算壹日。
    犯 罪 事 實
一、盧主恩明知存款帳戶乃個人財產得喪變更之表徵，可預見將
    申辦之金融帳戶金融卡、密碼提供他人使用，有遭利用作為
    人頭帳戶，對他人施以詐術匯入款項後，再予提領運用，隱
    匿特定犯罪所得去向，製造金流斷點之可能。竟基於縱使有
    人利用其提供之帳戶實施詐欺取財、洗錢犯行亦不違反其本
    意之幫助故意，於民國109年11月5日21時4分許，在嘉義市
    東區統一超商新大業門市，將其母親林婉芝所申設之中華郵
    政股份有限公司嘉義文化路郵局（帳號：000-000000000000
    00號，下稱郵局帳戶）之提款卡，以店到店之方式，寄送與
    真實姓名年籍不詳自稱「鄭閔謙」之詐騙人士，並透過LINE
    通訊軟體告知對方提款卡密碼，使上開郵局帳戶作為詐欺他
    人之不法人頭帳戶，及隱匿詐騙人士詐欺犯罪所得去向，以
    此方式幫助詐騙人士從事詐欺取財、洗錢之犯行。嗣前揭詐
    騙人士（無證據證明為3人以上或盧主恩得預見為3人以上）
    取得盧主恩提供之郵局帳戶資料後，即意圖為自己不法之所
    有，基於詐欺取財、洗錢之犯意，於109年11月9日9時起，
    先後以健保局人員、警官、刑案專案小組組長之名義致電劉
    雅雯，並向劉雅雯謊稱其健保卡遭盜用、其個人金融帳戶亦
    涉嫌作為竊車恐嚇案之犯罪工具，需其將個人存款轉存至指
    定之公正帳戶證明清白（無證據證明盧主恩知悉詐騙方式）
    ，致劉雅雯陷於錯誤，於同日12時31分許，臨櫃無摺存款新
    臺幣（下同）13萬元至上開郵局帳戶內，嗣遭提領一空，而
    為詐騙款項去向之隱匿。
二、案經劉雅雯訴由嘉義縣警察局民雄分局報告臺灣嘉義地方檢
    察署檢察官偵查起訴。
    理  由
一、證據能力
　　被告以外之人於審判外之陳述，雖不符刑事訴訟法第159條
    之1至第159條之4之規定，而經當事人於審判程序同意作為
    證據，法院審酌該言詞陳述或書面陳述作成時之情況，認為
    適當者，亦得為證據，刑事訴訟法第159條之5第1項定有明
    文。查檢察官、被告盧主恩於言詞辯論終結前，對於下述本
    院採為認定犯罪事實依據之各項證據之證據能力，均同意有
    證據能力，本院審酌該等證據之取得過程並無瑕疵，與本案
    待證事實間亦具有相當之關聯性，以之為本案證據並無不當
    ，自得採為本件認定事實之基礎，先予說明。
二、訊據被告固坦承有將上開郵局帳戶交寄與自稱「鄭閔謙」指
    定之人，惟矢口否認有何幫助詐欺、幫助洗錢之犯意，辯稱
    ：我當時需要借20萬元，「鄭閔謙」說他跟金管會的人有熟
    ，用我的帳戶做薪轉，會計會幫我存錢進去，過段時間再領
    出來云云。然查：
（一）上開郵局帳戶係證人即被告母親林婉芝所有，並由被告向
      證人林婉芝借用後，於109年11月5日21時4分許，寄送與
      「鄭閔謙」指定之人，並將提款卡密碼告知「鄭閔謙」。
      告訴人劉雅雯即遭詐騙人士以上開方式詐騙後，於同年月
      9日12時31分許，匯款13萬元至上開郵局帳戶，旋遭提領
      等節，業據被告於警詢、偵查、本院準備程序及審理時自
      陳在卷（警卷第1-4頁、偵卷第37-39頁、本院卷第33-34
      、47頁），核與告訴人劉雅雯、證人林婉芝於警詢時之證
      述相符（警卷第5-10頁）。並有陳報單、帳戶個資檢視、
      內政部警政署反詐騙諮詢專線紀錄表、金融機構聯防機制
      通報單、警示簡便格式表、匯款申請書、受理各類案件紀
      錄表、顧客資料查詢、郵局帳戶交易明細各1份、被告提
      出之LINE對話截圖及統一超商交貨便照片共18張在卷可憑
      （警卷第12-19、21、25-26頁、偵卷第45-53頁），此部
      分事實，可堪認定。
（二）上開帳戶之提款卡及密碼，係被告基於幫助他人詐欺取財
      之不確定故意，直接或間接交付詐騙集團使用：
   1、被告於偵查中陳稱：我有跟「鄭閔謙」說我自己的帳戶已
      經是警示帳戶，他說警示帳戶也可以辦貸款，要我提供家
      人的帳戶等語（偵卷第38頁）；其於本院審理時自陳：我
      有跟「鄭閔謙」通過電話，知道他是男生，但我不知道他
      是哪個公司，我沒有他的名片，也不知道公司名稱，當時
      因為我賭博欠錢，需要20萬元，他說他有認識金管會的人
      ，可以做一些假資料讓我貸款等語（本院卷第47頁）。被
      告與「鄭閔謙」素未謀面，並無深交，「鄭閔謙」豈有可
      能平白為被告操作帳戶，無償使被告無須付出其他勞力、
      心力，即可取得20萬元之貸款？且既被告先前已有帳戶遭
      列為警示帳戶，即代表被告之金融帳戶有重大問題，「鄭
      閔謙」豈有可能甘冒風險，提供貸款與金融帳戶有嚴重問
      題之被告？
   2、且近年來各類詐欺、恐嚇取財案件層出不窮，詐欺或恐嚇
      取財集團為逃避追緝，往往利用人頭帳戶作為受領及提取
      贓款之帳戶，此不僅廣為平面及電子媒體所披載，亦經政
      府機關一再宣導提醒民眾防範。尤以現今各地金融機構所
      設置之自動櫃員機，莫不設有轉帳匯款操作之警示畫面，
      或張貼明顯之警示標語，促請使用者注意勿輕易受騙而將
      款項轉入他人帳戶。衡諸目前社會資訊藉由電視、廣播、
      報章雜誌甚至電腦網路等管道流通之普及程度，以及一般
      人在金融機構開立帳戶、使用自動櫃員機從事提款或轉帳
      交易之頻繁，苟見有人寧可向不特定人收購或蒐集他人金
      融機構帳戶使用，而不願以自己名義向金融機構申請開戶
      ，其居心為何，實昭然若揭，帳戶所有人焉能安心將其帳
      戶之存摺、提款卡及密碼提供與此類收購帳戶之人，而對
      該人取得帳戶之目的在於實施財產犯罪乙節絲毫未加懷疑
      ？被告於109年8月28日亦曾提供其名下之華南銀行、土地
      銀行帳戶與不詳之人，其提供帳戶之原因，亦係有辦貸款
      之需求，而在網路上看到貸款之廣告，嗣後有被害人遭詐
      騙匯款進入其華南銀行、土地銀行帳戶，被告因上開提供
      本人帳戶致他人遭受詐騙之案件，於109年9月30日在嘉義
      縣警察局民雄分局製作警詢筆錄，嗣經檢察官以109年度
      偵字第10801號、110年度偵字第1431、1800號為不起訴處
      分確定，有警詢筆錄1份、上開不起訴處分書2份附卷可憑
      （偵卷第11-13、15-22頁）。而被告於本件提供其母親郵
      局帳戶前1個多月，才因為先前提供自己帳戶與他人，使
      被害人遭詐騙，而為警以涉嫌詐欺傳喚至警局，足見其對
      於以網路上辦理貸款為由，要求提供帳戶之人，實為詐騙
      人士取得人頭帳戶之話術乙情，顯有預見。
   3、參以，被告於警詢時陳稱：我知道帳戶攸關個人信貸，若
      交給他人使用，極可能幫助犯罪集團掩飾犯罪所得等語（
      警卷第3-4頁）；且於警詢、偵查、本院準備程序及審理
      時，均表示當時很需要錢、急著用錢、考慮不了太多等語
      （警卷第2-3頁、偵卷第37-38頁、本院卷第34、47、55頁
      ），顯見被告係因有相當程度之資金需求，始提供上開郵
      局帳戶資料。在有迫切資金需求下，只要能賺取報酬，被
      告對於其提供帳戶資料之對象是否為詐騙人士、是否要從
      事不法行為，根本毫不在意。是以被告提供之郵局帳戶遭
      詐騙人士用於受領對被害人詐欺取財所得贓款此一事實，
      自不違背被告之本意，被告行為時主觀上有幫助他人詐欺
      取財之不確定故意甚明。
（三）是被告上開所辯，均不足採憑。綜上，本件事證明確，被
      告犯行堪已認定，應依法論科。　　　
三、論罪科刑
（一）按刑法上之幫助犯，係對於犯罪與正犯有共同之認識，而
      以幫助之意思，對於正犯資以助力，而未參與實施犯罪之
      行為者而言（最高法院88年度台上字第1270號判決意旨參
      照）。刑法關於正犯、幫助犯之區別，係以其主觀之犯意
      及客觀之犯行為標準，凡以自己犯罪之意思而參與犯罪，
      無論其所參與者是否犯罪構成要件之行為，皆為正犯，其
      以幫助他人犯罪之意思而參與犯罪，其所參與者，苟係犯
      罪構成要件之行為，亦為正犯。如以幫助他人犯罪之意思
      而參與犯罪，其所參與者又為犯罪構成要件以外之行為，
      則為從犯（最高法院95年度台上字第3886號判決意旨參照
      ）。次按行為人提供金融帳戶提款卡及密碼供他人使用，
      嗣後被害人雖匯入款項，然此時之金流仍屬透明易查，在
      形式上無從合法化其所得來源，未造成金流斷點，尚不能
      達到掩飾或隱匿特定犯罪所得之來源、去向及所在之作用
      ，須待款項遭提領後，始產生掩飾、隱匿之結果。故而，
      行為人提供金融帳戶提款卡及密碼，若無參與後續之提款
      行為，即非洗錢防制法第2條第2款所指洗錢行為，無從成
      立一般洗錢罪之直接正犯；又金融帳戶乃個人理財工具，
      依我國現狀，申設金融帳戶並無任何特殊限制，且可於不
      同之金融機構申請多數帳戶使用，是依一般人之社會通念
      ，若見他人不以自己名義申請帳戶，反而收購或借用別人
      之金融帳戶以供使用，並要求提供提款卡及告知密碼，則
      提供金融帳戶者主觀上如認識該帳戶可能作為對方收受、
      提領特定犯罪所得使用，對方提領後會產生遮斷金流以逃
      避國家追訴、處罰之效果，仍基於幫助之犯意，而提供該
      帳戶之提款卡及密碼，以利洗錢實行，仍可成立一般洗錢
      罪之幫助犯（最高法院108年台上大字第3101號裁定意旨
      參照）。查被告交付上開郵局帳戶與不詳詐騙人士，供不
      詳詐騙人士詐騙告訴人取得財物之用，被告為智識正常且
      有社會經驗之人，且本案發生前1個多月，才因提供帳戶
      涉嫌詐欺案件，至警察局做過筆錄，其主觀上當有認識該
      他人使用人頭帳戶之目的係為不法用途，金流經由人頭帳
      戶被提領後將產生追溯困難之情，被告僅為他人詐欺取財
      、洗錢犯行提供助力。又卷內尚無證據足以證明被告係以
      自己實施詐欺取財、洗錢犯罪之意思，或與他人為詐欺取
      財、洗錢犯罪之犯意聯絡，或有直接參與詐欺取財、洗錢
      犯罪構成要件行為分擔等情事，揆諸前揭判決意旨說明，
      被告應屬詐欺取財、洗錢之幫助犯。
（二）核被告所為，係犯刑法第30條第1項前段、洗錢防制法第1
      4條第1項之幫助一般洗錢罪，及刑法第30條第1項前段、
      第339條第1項之幫助犯詐欺取財罪。被告以一提供帳戶之
      行為，同時幫助詐騙人士詐欺告訴人之財物及洗錢，係以
      一行為而觸犯數罪名，為想像競合犯，應依刑法第55條前
      段規定，從一重之幫助一般洗錢罪處斷。
（三）被告係基於幫助之犯意而為一般洗錢罪，應依刑法第30條
      第2項規定，按正犯之刑減輕之。
（四）爰審酌被告於此詐騙集團犯案猖獗，利用民眾急迫、輕率
      或經驗不足而陷於錯誤匯入款項後，以人頭帳戶存提贓款
      之事迭有所聞之際，且甫因相同提供帳戶辦理貸款涉嫌詐
      欺，而至警局做筆錄，對於提供帳戶可能幫助詐騙人士遂
      行詐欺犯行顯有高度預見，仍將上開郵局帳戶提款卡、密
      碼，提供與不詳詐騙人士使用，容任該不詳之人使用該郵
      局帳戶遂行犯罪。雖被告並非最終獲取上開款項利益之人
      ，惟其所為已實際造成告訴人受有財產上損害，並使國家
      機關追查上開詐騙人士或被害人尋求救濟均更加困難，降
      低上開詐騙人士為警查獲及遭追償不法所得之風險，助長
      社會上詐欺取財盛行之歪風；兼衡其否認犯行，並未賠償
      告訴人所受損害；被告自陳國中畢業之智識程度，未婚，
      無子，目前為鐵工，家境勉持等一切情狀，量處如主文所
      示之刑，並就罰金部分，諭知易服勞役之折算標準。
四、卷內並無證據證明被告提供上開郵局帳戶獲有報酬，尚難認
    定有犯罪所得，爰不予宣告沒收。
據上論斷，應依刑事訴訟法第299條第1項前段，洗錢防制法第14
條第1項，刑法第11條前段、第30條第1項前段、第2項、第339條
第1項、第55條前段、第42條第3項前段，刑法施行法第1條之1第
1項，判決如主文。　　
本案經檢察官蔡英俊提起公訴、檢察官楊麒嘉到庭執行職務。
中　　華　　民　　國　　110 　年　　11　　月　　30　　日
                  刑事第八庭  審判長法　官　謝其達
　　　　　　　　　　　　　　　　　　法　官  盧伯璋
　　　　　　　　　　　　　　　　　　法　官  鄭諺霓
以上正本證明與原本無異。
如不服本判決應於收受判決後20日內向本院提出上訴書狀，並應
敘述具體理由；其未敘述上訴理由者，應於上訴期間屆滿後20日
內向本院補提理由書（均須按他造當事人之人數附繕本）「切勿
逕送上級法院」。告訴人或被害人如對於本判決不服者，應具備
理由請求檢察官上訴，其上訴期間之計算係以檢察官收受判決正
本之日期為準。　　　　　　　　　
中　　華　　民　　國　　110 　年　　11　　月　　30　　日
                                    書記官　李玫娜
附錄論罪法條
刑法第339條第1項
意圖為自己或第三人不法之所有，以詐術使人將本人或第三人之
物交付者，處5年以下有期徒刑、拘役或科或併科50萬元以下罰
金。
洗錢防制法第14條
有第2條各款所列洗錢行為者，處7年以下有期徒刑，併科新臺幣5百萬元以下罰金。前項之未遂犯罰之。前二項情形，不得科以超過其特定犯罪所定最重本刑之刑。